臺灣高等法院民事判決
                                107年度重勞上更一字第6號
上  訴  人  黎承開  

            曾慶儒  

共      同
訴訟代理人  林邦棟律師
            陳以蓓律師
被 上訴 人  中華航空股份有限公司

法定代理人  謝世謙  
訴訟代理人  陳金泉律師
            葛百鈴律師
            李瑞敏律師
上列當事人間請求給付薪資事件，上訴人對於中華民國105 年1
月8 日臺灣桃園地方法院103 年度重勞訴字第7 號判決提起上訴
，經最高法院發回更審，本院於108 年10月8 日言詞辯論終結，
判決如下：
    主      文
上訴駁回。
第二審及發回前第三審訴訟費用由上訴人負擔。
    事實及理由
一、被上訴人之法定代理人原為何煖軒，嗣於本審審理中變更為
    謝世謙，有中華航空股份有限公司第21屆董事會第5 次臨時
    會議議事錄在卷可佐（見本院卷第239 頁至第240 頁），並
    具狀聲明承受訴訟（見本院卷第235 頁至第237 頁），核無
    不合，應予准許。
二、上訴人主張：伊等擔任被上訴人公司機師，與被上訴人間成
    立僱傭契約（下稱系爭僱傭契約），伊等所屬中華航空股份
    有限公司產業工會（下稱華航工會）於民國98年1 月21日與
    被上訴人簽署團體協約（下稱系爭團體協約），其第40條約
    定華航工會與被上訴人應於每年12月或次年1 月協商調解工
    會會員之薪資事宜。華航工會於100 年與被上訴人達成：㈠
    辦理補晉支0-2 級並恢復晉級、㈡F1機種津貼比照FO額度發
    放，並進行架構整併、㈢提高機種加給額度（下稱系爭機種
    加給）、㈣發放定額飛安獎金（下稱系爭定額飛安獎金）、㈤
    自100 年10月起，失能保險之機師自付額，改由被上訴人全
    額負擔（下稱失能保險），等薪資調整協議（下稱100 年調
    薪案，其中㈢、㈣、㈤合稱系爭3 項調整措施），依團體協約
    法第19條規定，該協議當然為勞動契約之一部。系爭機種加
    給、系爭定額飛安獎金均非福利措施，詎被上訴人竟要求伊
    等簽署個人版勞動基準法（下稱勞基法）第84之1 約定書（
    下稱個人版約定書）始能領取。又被上訴人對伊等指示之勞
    務內容，與其他已簽署個人版約定書之同機隊機師並無不同
    ，被上訴人不發放系爭機種加給、定額飛安獎金，顯違反平
    等及誠實信用原則。爰依系爭僱傭契約、系爭團體協約第40
    條約定、團體協約法第19條規定，請求被上訴人自100年1 
    月1 日起給付伊等系爭機種加給（含超飛差額），上訴人黎
    承開（下與曾慶儒各稱其名，合稱上訴人）另請求100年10
    月、11月失能保險機師自負額等語。並聲明：㈠被上訴人應
    給付黎承開新臺幣（下同）42萬1,114 元，及自起訴狀繕本
    送達翌日起至清償日止，按年息5%計算之利息，並自103 年
    1 月1 日起至聘僱契約終止日止，按月於每月30日給付1 萬
    764 元，及自各應給付日翌日起至清償日止，按年息5%計算
    之利息。㈡被上訴人應給付曾慶儒110 萬9,947 元，及自起
    訴狀繕本送達翌日起至清償日止，按年息5%計算之利息，並
    自103 年1 月1 日起至聘僱契約終止日止，按月於每月30日
    給付2 萬8,950 元，及自各應給付日翌日起至清償日止，按
    年息5%計算之利息。㈢願供擔保，請准宣告假執行。
三、被上訴人則以：伊於96年9 月11日與華航工會所簽訂工會版
    勞基法第84條之1 約定書（下稱工會版約定書），經主管機
    關以工會不得代表個別員工簽署而未予核備，伊為鼓勵機師
    簽署個人版約定書，乃提出系爭3 項調整措施，作為簽約機
    師之福利，未簽署者則依原勞動契約辦理。系爭3 項調整措
    施性質均為福利而非薪資，均與系爭團體協約第40條、團體
    協約法第19條無關，上訴人請求無理由；縱上訴人請求有理
    由，被上訴人亦分別以黎承開、曾慶儒所領取101、103年至
    107年之變動飛安獎金66萬8,731元、19萬6,964元主張抵銷
    等語，資為抗辯。
四、原審為上訴人全部敗訴之判決，上訴人不服，提起上訴，經
    本院105 年度重勞上字第19號（下稱本院前審）判決上訴人
    全部勝訴，被上訴人不服，提起上訴，經最高法院107 年度
    台上字第1603號判決廢棄發回。上訴人上訴聲明：㈠原判決
    廢棄。㈡被上訴人應給付黎承開42萬1,114 元，及自起訴狀
    繕本送達翌日起至清償日止，按年息5%計算之利息，並自10
    3 年1 月1 日起至聘僱契約終止日止，按月於每月30日給付
    1 萬0,764 元，及自各應給付日翌日起至清償日止，按年息
    5%計算之利息。㈢被上訴人應給付曾慶儒110 萬9,947 元，
    及自起訴狀繕本送達翌日起至清償日止，按年息5%計算之利
    息，並自103 年1 月1 日起至聘僱契約終止日止，按月於每
    月30日給付2 萬8,950 元，及自各應給付日翌日起至清償日
    止，按年息5%計算之利息。㈣願供擔保，請准宣告假執行。
    被上訴人則答辯聲明：㈠上訴駁回。㈡如受不利益判決，願供
    擔保，請准宣告免為假執行。
五、兩造不爭執事項：
  ㈠黎承開、曾慶儒各自87年8 月15日、89年10月1 日任職於被
    上訴人，目前分別擔任A350機型正機師、B777機型副機師。
  ㈡被上訴人分別於98年1 月1 日起及99年1 月1 日起，凍結該2
     年全年度調薪、晉支及各項加給、津貼額度。
  ㈢被上訴人於98年1 月21日與華航工會簽署系爭團體協約。
  ㈣被上訴人於100 年4 月28日以電子郵件公告「2011年調薪暨8
    4-1約定書簽署事宜」文件。
  ㈤黎承開、曾慶儒迄今未簽署個人版約定書。
  ㈥被上訴人已於100 年1 月1 日起為全體機師（包含上訴人2人
    ）辦理晉支2 級。
  ㈦被上訴人對未簽署個人版約定書之機師，並未另行制定派遣
    規範，亦未變更或調整上訴人機隊飛行勤務之分派方式。
  ㈧上訴人於101 、103 至107 年領取之定額飛安獎金及變動飛
    安獎金如附表所示。
  ㈨101 、102 年因被上訴人年度盈餘為負值，故隔年3 月均未
    發放固定及變動飛安獎金與上訴人。
六、上訴人主張系爭機種加給、系爭定額飛安獎金均屬薪資，被
    上訴人與華航工會既於100 年就調薪案達成協議，被上訴人
    自應給付云云，為被上訴人否認，並以前詞置辯。故本件應
    審酌者厥為：㈠系爭機種加給、系爭定額飛安獎金是否為工
    資之一部分？㈡被上訴人與華航工會就系爭3 項調整措施有
    無達成協議？若有，協議內容為何？㈢上訴人依系爭僱傭契
    約約定、團體協約法第19條規定、系爭團體協約第40條約定
    ，請求被上訴人給付系爭機種加給，有無理由？㈣黎承開請
    求被上訴人給付失能保險自負額有無理由？㈤被上訴人以黎
    承開領取之變動飛安獎金66萬8,731 元、曾慶儒領取之變動
    飛安獎金19萬6,964 元主張抵銷，有無理由？茲析述如下：
  ㈠系爭機種加給、系爭定額飛安獎金是否為工資之一部分？
    ⒈按勞工係受雇主僱用從事工作獲致工資者；而工資謂勞工
      因工作而獲得之報酬，包括工資、薪金及按計時、計日、
      計月、計件以現金或實物等方式給與之獎金、津貼及其他
      任何名義之經常性給與均屬之。勞基法第2 條第1 款、第
      3 款分別定有明文。所謂「因工作而獲得之報酬」者，係
      指符合「勞務對價性」而言，所謂「經常性之給與」者，
      係指在一般情形下經常可以領得之給付。判斷某項給付是
      否具「勞務對價性」及「給與經常性」，應依一般社會之
      通常觀念為之，其給付名稱為何？尚非所問。是以雇主依
      勞動契約、工作規則或團體協約之約定，對勞工提供之勞
      務反覆應為之給與，乃雇主在訂立勞動契約或制定工作規
      則或簽立團體協約前已經評量之勞動成本，無論其名義為
      何？如在制度上通常屬勞工提供勞務，並在時間上可經常
      性取得之對價（報酬），即具工資之性質而應納入平均工
      資之計算基礎，此與同法第29條規定之獎金或紅利，係事
      業單位於營業年度終了結算有盈餘，於繳納稅捐、彌補虧
      損及提列股息、公積金後，對勞工所為之給與，該項給與
      既非必然發放，且無確定標準，僅具恩惠性、勉勵性給與
      ，非雇主經常性支出之勞動成本，而非工資之情形未盡相
      同，亦與同法施行細則第10條所指不具經常性給與且非勞
      務對價之年終獎金性質迥然有別（最高法院100 年度台上
      字第801 號判決意旨參照）。
    ⒉查被上訴人99年12月27日2010IZ01873 號簽呈（下稱1873
      號簽呈）主旨載明：「○○○○○○○○○○○○○○○○」，○○○○○○○○：
      ○○○○○○○○○○○，ＯＯＯＯＯ、○○○○○○○○○○○○○○○○○○，○○○○○○○○、
      ○○○○○○○○○○○（○○○○○○○○○○○○○○○○○，○○○○○○○○○○○○○○○○○○
      ○○○○○○○○○○○○○○○○○○○○。○○○○○○○○○○，○○○○○○○○○○○○○○○○
      ○○○○○○ＯＯ，○○○○○○○○，有1873號簽呈可按（見本院卷第13
      7 頁紙袋）。依1873號簽呈所示，被上訴人將變動飛安獎
      金納入機種加給而影響敘薪多寡，且機種加給與機師所駕
      駛機種有關，顯見機種加給係因機師付出勞務之經常性給
      付，而屬工資之一部。又100 年調薪案前之變動飛安獎金
      ，係以飛航組員個人出勤狀況、年資換算點值，於被上訴
      人當年度稅前盈餘非負值時，方予計發等情，有被上訴人
      97年3 月1 日飛航組員飛安獎金辦法可參（見原審卷一第
      127 頁至第128 頁；下稱97年版飛安獎金辦法），顯見10
      0 年調薪案前，變動飛安獎金非必然發放，揆諸前揭說明
      ，尚非屬工資之一部。然100 年調薪案後，變動飛安獎金
      既納入100 年薪資調整前機種加給，屬機種加給之一部，
      不再另行發放，益徵系爭機種加給應屬工資性質，故被上
      訴人辯稱系爭機種加給非屬工資云云，要不足採。
    ⒊又1873號簽呈說明四㈠載明飛航組員維持現行辦法發放定額
      飛安獎金，且100年調薪案前、後之定額飛安獎金，均係
      依服務期間、請假狀況，於被上訴人當年度稅前盈餘非負
      值時方予計發，有97年版飛安獎金辦法、101 年10月30日
      飛航組員飛安獎金辦法（下稱101 年版飛安獎金辦法）可
      按（見原審卷一第127 頁至第130 頁）。定額飛安獎金既
      端視被上訴人營運狀況決定發給與否，則非屬固定、必然
      性之給予，依上開說明，定額飛安獎金並非工資。至101 
      年版飛安獎金辦法5.2.1 發放原則載明「2011年6 月30日
      （含）前完成簽署個人版84-1約定書者，自2011年度起，
      無論營運盈餘狀況，一律依5.2.3.1.2 發放固定給付額度
      飛安獎金，不再發放變動給付額度飛安獎金」等語（見原
      審卷一第129 頁反面），此不計營運盈餘狀況，一律發放
      之定額飛安獎金（即系爭定額飛安獎金），係附有簽署個
      人版約定書之條件，即飛航組員簽署個人版約定書之條件
      成就時方得適用，上訴人既未簽署個人版約定書，則條件
      未成就，其等仍應依被上訴人上開舊版飛安獎金辦法，於
      被上訴人年度稅前盈餘非負值時，方得請求被上訴人計發
      定額飛安獎金。
    ⒋上訴人主張工會版約定書已實施系爭機種加給、發放定額
      飛安獎金，個人版約定書僅係修正，非新提供之勞動條件
      暨福利云云。然工會版約定書係被上訴人同意提供飛航組
      員失能保險、特休假1 年由24天起計、JCM 制度之實施、
      提高飛安獎金年度預算7 千餘萬，一年DAYS off不低於96
      天等情，有工會版約定書可參（見原審卷一第24頁）；而
      個人版約定書係載明：「中華航空股份有限公司特於民國
      100年1月1日起提高機師機種加給額度、日後無論營運盈
      餘狀況一律發放定額飛安獎金及自民國100年10月起完全
      吸收失能保險之機師自負額等勞動條件暨福利之改善，中
      華航空股份有限公司與中華航空股份有限公司產業工會使
      其機師員工/會員個別簽署如后勞動基準法第84條之1約定
      書。」等語（見原審卷一第25頁），顯見工會版約定書被
      上訴人僅承諾提高飛安獎金，並無系爭機種加給、系爭定
      額飛安獎金之約定，與個人版約定書內容並不相同，故上
      訴人上開主張，顯不足採。
  ㈡被上訴人與華航工會就系爭3 項調整措施有無達成協議？若
    有，協議內容為何？按當事人主張有利於己之事實者，就其
    事實有舉證之責任，民事訴訟法第277 條前段定有明文。上
    訴人主張被上訴人與華航工會就系爭機種加給、系爭定額飛
    安獎金達成協議等語，為被上訴人所否認，依上開規定，上
    訴人就此有利於己部分，應負舉證之責。查：
    ⒈華航工會於100 年1 月24日寄發予飛航組員聲明稿（下稱
      系爭聲明稿）固記載「2010年第一季開始，產二分會透過
      定期勞資會議及各項協調會議，為會員之薪資調整架構作
      努力。透過一年之協商及公司營運狀況好轉，本分會提出
      之調薪方向如下：●補晉支及恢復晉支。●取消FI及PL兩種
      不合理之薪資等級。●提高機種加給額度。●飛安獎金定額
      部分不論盈虧皆須給付，浮動部分持續發放。●自民國一
      百年十月起，組員失能保險由公司全額吸收。除薪資調整
      與工會版本有所差異外，其他均已達成。公司附帶組員需
      要簽84-1條約定書個人版，且簽署之機師需達機師總人數
      之九成後，始得生效，令工會意外。」等語（見本院前審
      卷第36頁反面），然被上訴人否認有與華航工會就系爭3 
      項調整措施達成協議，要難僅憑華航工會發予機師之系爭
      聲明稿，即可遽認被上訴人已與華航工會就系爭機種加給
      、系爭定額飛安獎金達成協議。況華航工會於系爭聲明稿
      亦建議簽署個人版約定書，讓調薪案執行等語（見本院前
      審卷第37頁反面），益徵華航工會並未就系爭機種加給、
      系爭定額飛安獎金與被上訴人達成協議，否則何須建議簽
      署方可領取系爭機種加給、系爭定額飛安獎金。
    ⒉被上訴人100 年4 月18日2011IZ00480 號簽呈（下稱480號
      簽呈）載明：因過半數飛航組員未簽署個人版約定書，為
      及早落實調薪立意，避免衍生組員不必要之疑慮，且提升
      簽署意願，故於100 年6 月30日前簽署84-1者，追溯自10
      0 年1 月1 日依新制辦理，未簽署者維持原制等語，有48
      0 號簽呈可參（見原審卷第239 頁）。則480 號簽呈固提
      及調薪字語，然遍觀簽呈內容均係為解決過半機師尚未簽
      署個人版約定書，致無法落實1873號簽呈所為，並無提及
      華航工會與被上訴人已就系爭3 項調整措施達成協議；且
      1873號簽呈係被上訴人將系爭機種加給納入工資、系爭定
      額飛安獎金則非工資，已如前述，故要難僅因480 號簽呈
      提及薪資字語，即認被上訴人業與華航工會就系爭3 項調
      整措施達成協議。又1873號簽呈固將系爭機種加給納入工
      資，然依1873號簽呈記載系爭3 項調整措施將於修訂84-1
      約定書草案，與工會進行協商，待勞資雙方簽訂修訂版84
      -1約定書（即個人版約定書）後發放等語（見本院卷第13
      7 頁），被上訴人均本於簽署個人版約定書之前提，進行
      勞資雙方薪資調整協議，故難以1873號簽呈即謂被上訴人
      已與華航工會就系爭3 項調整措施達成協議。此外，上訴
      人復未提出其他證據證明被上訴人已與華航工會就系爭3 
      項調整措施達成協議，故上訴人前揭主張，要難憑採。
  ㈢上訴人依系爭僱傭契約約定、團體協約法第19條規定、系爭
    團體協約第40條約定，請求被上訴人給付系爭機種加給，有
    無理由？
    ⒈系爭僱傭契約部分：
      按工資由勞雇雙方議定之，勞基法第21條第1 項前段定有
      明文。依黎承開、曾慶儒分別與被上訴人簽立之系爭僱傭
      契約第1 條約定：「甲方（指被上訴人）聘僱乙方（指黎
      承開）擔任機師職務，初敘試用副機師，依甲方薪資規定
      ，按月支薪（惟訓練期間乙方未能按期《視進度最長一年
      》達到甲方『英語訓練及評鑑辦法』所訂標準，甲方將予
      以退訓）。嗣後服勤、考核、升遷、調職、獎懲、休假、
      醫療、撫卹、資遣、退職、退休等，乙方願恪守甲方所定
      之有關規定及政府有關法令。」、「甲方（指被上訴人）
      聘僱乙方（指曾慶儒）擔任機師職務，初敘試用副機師，
      依甲方薪資規定，按月支薪。嗣後服勤、考核、升遷、調
      職、獎懲、休假、醫療、撫卹、資遣、退職、退休等，乙
      方願恪守甲方所定之有關規定及政府有關法令。」有系爭
      僱傭契約可按（見原審卷一第124 頁至第125 頁）。薪資
      既需兩造議定，而被上訴人以簽立個人版約定書為給付系
      爭機種加給之條件，然上訴人未同意簽署，顯見兩造就系
      爭機種加給之給付條件未達成合意，則上訴人依系爭僱傭
      契約請求被上訴人給付系爭機種加給云云，並無理由。
    ⒉團體協約法第19條規定、系爭團體協約第40條約定部分：
      按團體協約所約定勞動條件，當然為該團體協約所屬雇主
      及勞工間勞動契約之內容。勞動契約異於該團體協約所約
      定之勞動條件者，其相異部分無效；無效之部分以團體協
      約之約定代之。但異於團體協約之約定，為該團體協約所
      容許或為勞工之利益變更勞動條件，而該團體協約並未禁
      止者，仍為有效，團體協約法第19條定有明文。又甲乙雙
      方（即被上訴人、華航工會）應於每年12月或次年元月協
      商調整乙方會員之薪資事宜，系爭團體協約第40條亦定有
      明文。上開規定係以華航工會與被上訴人就勞動條件達成
      協議為前提，而得成為兩造間勞動契約之一部。然被上訴
      人並未與華航工會就系爭機種加給達成協議，已如前述，
      則上訴人據此請求被上訴人給付系爭機種加給，自屬無據
      。又系爭團體協約第40條僅約明被上訴人需與華航工會於
      每年12月或次年元月進行薪資協商，與系爭機種加給是否
      達成協議無涉，上訴人據此請求給付系爭機種加給云云，
      亦無可採。
    ⒊至上訴人另主張被上訴人以其未簽署個人版約定書，而不
      給付系爭機種加給有違誠信、公平原則云云。然系爭機種
      加給固屬工資之一部，然工資由兩造議定，已如前述，兩
      造或被上訴人與華航工會既未就系爭機種加給達成協議，
      被上訴人依原契約約定給付薪資予上訴人，難認為有何違
      反誠信、公平原則之可言。至上訴人未簽署個人版約定書
      ，被上訴人仍與其他已簽署個人版約定書機師為相同之飛
      行派遣，要屬被上訴人所為飛行派遣是否違反勞基法有關
      工時之規定，亦與誠信、公平原則無涉。
  ㈣黎承開請求被上訴人給付失能保險自負額有無理由？黎承開
    自承失能保險為被上訴人所提供之福利事項（見本院卷第30
    8 頁），且被上訴人係以機師簽署個人版約定書作為支付失
    能保險保險費之條件，已如前述，而黎承開迄未簽署個人版
    約定書，既為兩造所不爭執（見不爭執事項㈤），則黎承開
    依系爭僱傭契約約定、團體協約法第19條規定、系爭團體協
    約第40條約定，請求被上訴人給付失能保險自負額云云，均
    無理由。
七、從而，上訴人依系爭僱傭契約約定、團體協約法第19條規定
    、系爭團體協約第40條約定，請求被上訴人給付㈠黎承開42
    萬1,114 元，及自起訴狀繕本送達翌日起至清償日止，按年
    息5%計算之利息，並自103 年1 月1 日起至聘僱契約終止日
    止，按月於每月30日給付1 萬764 元，及自各應給付日翌日
    起至清償日止，按年息5%計算之利息；㈡給付曾慶儒110 萬9
    , 947元，及自起訴狀繕本送達翌日起至清償日止，按年息5
    %計算之利息，並自103 年1 月1 日起至聘僱契約終止日止
    ，按月於每月30日給付2 萬8,950 元，及自各應給付日翌日
    起至清償日止，按年息5%計算之利息，均無理由，不應准許
    。原審就此部分為上訴人敗訴之判決，並駁回假執行之聲請
    ，核無違誤。上訴論旨指摘原判決不當，求予廢棄，為無理
    由，應予駁回。
八、本件事證已臻明確，兩造其餘攻擊防禦方法及所提證據，經
    本院審酌後，認均不足以影響本判決結果，自無逐一論述必
    要，併予敘明。
九、據上論結，本件上訴為無理由，依民事訴訟法第449 條第1
    項、第78條，判決如主文。
中　　華　　民　　國　 108　　年　　10　　月　　29　　日
                      勞工法庭
                        審判長法  官 林玉珮
                              法  官 徐淑芬
                              法  官 朱美璘
正本係照原本作成。
如不服本判決，應於收受送達後20日內向本院提出上訴書狀，其
未表明上訴理由者，應於提出上訴後20日內向本院補提理由書狀
（均須按他造當事人之人數附繕本）上訴時應提出委任律師或具
有律師資格之人之委任狀；委任有律師資格者，另應附具律師資
格證書及釋明委任人與受任人有民事訴訟法第466 條之1第1項但
書或第2項（詳附註）所定關係之釋明文書影本。
中　　華　　民　　國　 108　　年　　10　　月　　30　　日
                              書記官 蔡宜蓁
附註：
民事訴訟法第466條之1（第1項、第2項）：
對於第二審判決上訴，上訴人應委任律師為訴訟代理人。但上訴
人或其他法定代理人具有律師資格者，不在此限。
上訴人之配偶、三親等內之血親、二親等內之姻親，或上訴人為
法人、中央或地方機關時，其所屬專任人員具有律師資格並經法
院認為適當者，亦得為第三審訴訟代理人。